臺灣雲林地方法院民事判決　　　　　　　95年度簡上字第49號
上　訴　人　雲林縣斗六市公所
法定代理人　甲○○
訴訟代理人　林重仁律師
被上訴人　　乙○○○
訴訟代理人　劉榮村律師
　　　　　　黃文力律師
上列當事人間請求確認租賃關係存在事件，上訴人對於中華民國
95年7 月20日臺灣雲林地方法院斗六簡易庭95年度六簡字第169
號第一審判決提起上訴，本院於民國96年1 月24日言詞辯論終結
，判決如下：
    主    文
上訴駁回。
第二審訴訟費用由上訴人負擔。
    事實及理由
壹、程序方面：
一、按出租人與承租人間因耕地租佃發生爭議時，應由當地鄉（
    鎮、市、區）公所耕地租佃委員會調解；調解不成立者，應
    由直轄市或縣（市）政府耕地租佃委員會調處；不服調處者
    ，由直轄市或縣（市）政府耕地租佃委員會移送該管司法機
    關，司法機關應即迅予處理，並免收裁判費用。前項爭議案
    件非經調解、調處，不得起訴。耕地三七五減租條例第26條
    第1 、2 項分別定明文。查，本件被上訴人不服上訴人之終
    止租賃關係，曾於民國94年12月26日向雲林縣斗六市公所耕
    地租佃委員會申請調解，嗣因未能成立調解，經送雲林縣政
    府耕地租佃委員會調處，該會調處決議為「准由承租人（即
    被上訴人）繼續耕作」，惟出租人即上訴人聲明不服，乃由
    雲林縣政府耕地租佃委員會移送本院審理，有被上訴人之申
    請書及雲林縣斗六市公所、雲林縣政府等之函件在卷可參（
    見原審卷第3 頁至第76頁）。因本件事涉兩造間之租賃關係
    是否存在，乃屬租佃爭議之一種，並因上訴人不服調處結果
    ，而由雲林縣政府耕地租佃委員會移送本院審理，是本件被
    上訴人之起訴，於法並無不合。
二、上訴人之原法定代理人張和平，因故自95年9 月11日起停止
    市長職務，並由甲○○代理市長職務，有卷附雲林縣政府95
    年9 月8 日府民行字第0950089262號函可稽（見本院卷第98
    頁），甲○○於95年12月15日具狀聲明承受訴訟，於法有據
    ，應予准許。
貳、實體部分：
一、被上訴人於原審起訴主張：被上訴人自56年間即向上訴人承
    租坐落雲林縣斗六市○○段社口小段151 、151-2 等地號農
    地（以下簡稱：系爭土地），供耕作使用，最近一次係於92
    年12月31日續訂租約，租期自93年1 月1 日起至96年12月31
    日止。惟因系爭土地位於斗六（含大潭地區）都市計畫區內
    ，以致原有之灌溉及排水設施均遭破壞，且因系爭土地低於
    周圍土地，造成被上訴人所種作物，不是枯死，就是因淹水
    而腐死。對此情形，被上訴人曾請求雲林農田水利會回復原
    有之水利灌溉設施，惟遭該會以系爭土地已於90年12月8 日
    編為非灌溉土地而否准；而請求上訴人履行維持系爭土地合
    於使用、收益狀態，以供被上訴人種植稻谷之義務，竟遭上
    訴人以經費問題為由所拒。又被上訴人於系爭土地從事耕作
    確有困難一情，亦經上訴人會勘屬實，並有受被上訴人所託
    前往系爭土地種菜之證人劉駿彬、鄧吉富等證言可證。處此
    情形，被上訴人之無法耕作，自屬不可歸責，況被上訴人仍
    於系爭土地盡力嘗試耕種。是上訴人以被上訴人繼續1 年不
    為耕作為由，依耕地三七五減租條例第17條第1 項第4 款規
    定終止系爭租賃關係，實無理由。另系爭151 、151-2 地號
    土地，固於61年7 月12日因發布實施斗六（含大潭地區）都
    市計畫，而被分別編定為公園及工業區用地，然上訴人如欲
    收回系爭土地，自應依耕地三七五減租條例第17條第2 項規
    定補償被上訴人，而非於系爭土地已不適於耕作之下，再率
    以被上訴人未耕作為由終止租約，致損及被上訴人依法得受
    補償之權利，上訴人所為有悖於誠實信用原則，應不生終止
    租約之效力等語。
    並於原審聲明：如原判決主文第一項所示。
二、上訴人於原審則以：系爭土地所臨接之斗六市○○○路，係
    於78年間徵收，並於82年4 月25日開闢完成，是該等土地如
    有被上訴人所稱之無法耕作情事，應於當時即發生，而不致
    於迨至92年10月間經上訴人通知應回復原地形地貌並確實種
    植後，被上訴人始提出應施設灌溉及排水設備等請求，足見
    被上訴人已廢耕多時。況依現今農耕技術，為土地之改良後
    ，再從事適合之農作並無問題，且本件於原審法官至現場勘
    驗，亦發現部分土地種有玉米、蔬菜等作物，如為他人所種
    ，被上訴人為何不能耕作？如為被上訴人所種，則其他部分
    土地何以不為耕種？準此，可認被上訴人主張無法耕作一情
    ，與事實不符。再系爭土地如因鄰地過高，致灌溉、排水不
    良而影響作物之收成，而需為土地改良時，依系爭租賃契約
    第10條丙款約定，須經雙方同意後再行辦理，是上訴人對於
    被上訴人之請求改良，以礙於經費，請被上訴人找尋合適之
    作物繼續耕作，依約並無不合。另依耕地三七五減租條例第
    13條規定，被上訴人亦得從事特別改良，然其卻任由土地荒
    蕪，與上開規定有違。又本件兩造曾於93年4 月7 日會同勘
    查，發現被上訴人並未從事耕作，嗣經上訴人多次派員勘查
    ，最後一次於94年4 月18日勘查，情況仍未改善，顯見被上
    訴人之不為耕作已逾1 年，且非不可抗力所致。為此，上訴
    人乃於94年4 月25日通知被上訴人終止系爭租賃契約。系爭
    契約既經終止，即不復存在，是被上訴人主張系爭契約存在
    為無理由等語，資為抗辯。
    並於原審聲明：(一)被上訴人之訴駁回。(二)訴訟費用由被上訴
    人負擔。
三、原審判決確認兩造就系爭土地之耕地租賃關存在，上訴人不
    服，提起上訴，除援用於原審之陳述及舉證外，補稱：本件
    租約之期限為4 年，與耕地三七五租約不同。又系爭租賃標
    的為耕地，承租人有選擇最合適之作物種植，租約上之正產
    物為稻谷，僅係租金之計算標準，是原審認被上訴人以種植
    稻谷為目的承租系爭耕地，實乏依據。再系爭土地於鈞院受
    命法官前於95年12月8 日前往勘驗時，部分土地仍種有蔬、
    果，顯見系爭土地尚非完全不能耕種。而依最高法院84年台
    上字第1856號判例意旨，如承租人非因不可抗力繼續1 年不
    為耕作，不問不為耕作係承租耕地之一部或全部，出租人均
    得依耕地三七五減租條例第17條第1 項第4 款規定終止租約
    ，收回全部耕地。本件自93年4 月7 日起至94年4 月18日止
    ，經多次勘查，被上訴人並未於系爭土地上耕作，任由土地
    荒蕪已逾1 年，上訴人乃予以終止該租約，是被上訴人主張
    系爭租約存在為無理由等語。
    並於本院聲明：(一)原判決廢棄。(二)上開廢棄部分，確認被上
    訴人就上訴人所有坐落雲林縣斗六市○○段社口小段151 地
    號、地目田、面積0.3071公頃土地，及同段151-2 地號、地
    目田、面積0.2313公頃土地之耕地租賃關係不存在。(三)第一
    、二審訴訟費用由被上訴人負擔。
四、被上訴人對於上訴人之上訴，除援用於原審之陳述及舉證外
    ，補稱：系爭土地為農地，且被上訴人於向上訴人承租伊始
    ，即係供耕作使用，系爭土地其後雖因都市計畫之實施，而
    依法編定為非耕地使用，然原有之耕地租佃性質，並不受影
    響；又依耕地三七五減租條例第5 條之規定，租約不得少於
    6 年，本條為強制規定，租約期間短於6 年，自應延長為6
    年，是本件仍適用耕地三七五減租條例。再系爭土地因無水
    源及排水設施，已不適宜耕作水稻及其他作物，亦據鑑定人
    台南區農業改良場雲林分場助理研究員陳俊仁，及雲林縣政
    府農務課課員曾坤山，於受命法官勘驗時鑑定屬實，足見系
    爭土地之難以耕作，係不可抗力所致等語。
    並於本院聲明：如主文所示。
五、兩造不爭執之事實：
  (一)兩造自56年間起，即就系爭土地締結耕地租賃關係。
  (二)系爭土地位於雲林縣斗六市公所在61年7 月12日發布實施之
    「斗六（含大潭地區）都市計畫」區內，系爭151 地號土地
    經編定為公園用地、151-2 地號土地編定為工業區用地。
  (三)系爭土地自90年12月8日起編為非灌溉土地，並低於鄰地。
  (四)系爭租約兩造於92年12月31日簽訂，租賃期間自93年1 月1
    日起至96年12月31日止共4 年。
六、本件爭點：
    本件被上訴人主張系爭租賃關係存在，上訴人則抗辯該租賃
    關係業經終止而不存在，足認兩造間就租賃關係之存否為不
    明確，且該法律上之不安狀態，得依確認判決除去，是被上
    訴人提起本件訴訟，具有即受確認判決之法律上利益。準此
    ，兩造之爭點，即在於上訴人之終止租約是否合法？析言之
    ，即：(一)系爭租賃關係有無耕地三七五減租條例之適用？(二)
    被上訴人有無繼續1 年不為耕作之事實？如有，是否屬不可
    抗力？(三)上訴人有無依民法第423 條規定改良系爭土地之義
    務？
七、得心證理由：
  (一)關於系爭租賃關係有無耕地三七五減租條例之適用部分：
    按所謂之耕地租佃，即土地法所稱之耕地租用，係指以自任
    耕作為目的，約定支付地租，使用他人之農地者而言。最高
    法院有44年台上字第611 號判例可循。本件被上訴人主張自
    56年間起，即向上訴人承租系爭農地耕作使用，最近一次之
    租賃期限為自93年1月1日起至96年12月31日止，且系爭土地
    之使用分區雖自61年7 月12日發布都市計畫而被編定為公園
    及工業用地，但仍屬農地等事實，業據被上訴人提出市有耕
    地租賃契約、土地使用分區證明書、土地登記謄本等件為證
    ，此事實上訴人並不爭執，惟以系爭租賃契約期限為4 年，
    與耕地三七五租約不同等語置辯。經查：被上訴人向上訴人
    承租系爭土地，每年應支付正產物稻谷收穫總量之四分之一
    ，有該耕地租賃契約在卷可佐（見原審卷第40頁），亦即每
    年應支付地租，又系爭土地屬農地，復為兩造所不爭執，足
    認兩造間之關係確為耕地租賃無訛。至於該租賃期限固訂為
    4 年，惟耕地三七五減租條例第5 條規定：「耕地租佃期間
    ，不得少於6 年」，本條為強制規定，是凡原訂租用耕地之
    期間短於6 年，即應予以延長至6 年（最高法院42年台上字
    第201 號判例參照）。是本件自不因租賃期限訂為4 年，而
    改變其屬耕地租佃之性質。從而，上訴人辯稱本件無耕地三
    七五減租條例之適用一節，委無足採。
  (二)關於上訴人之終止系爭租賃關係是否合法部分：
  1.上訴人以被上訴人繼續1 年以上不為耕作系爭土地，而終止
    系爭租賃關係，固據其提出93年4 月7 日、同年7 月1 日、
    9 月15日、11月9 日、94年1 月24日、3 月11日、4 月18日
    之勘查紀錄、現場照片，及94年4 月25日斗六市民字第0940
    009781號終止租約等函件為證，惟為被上訴人所否認，並主
    張係屬不可抗力所致等語。經查：
  (1)本件依上訴人所提繼續1 年以上之勘查相片所示，系爭土地
    之大部分為雜草叢生，僅小部分土地種植蔬菜及果樹，有該
    等相片在卷可參（見原審卷第45頁至第75頁）。另參諸被上
    訴人自承系爭土地難以耕作，以及原審暨受命法官之勘驗情
    形，即系爭土地僅小部分之範圍種植蔬、果，部分土地並遭
    人棄置垃圾，大部分土地則屬荒蕪廢耕等情（見原審卷第10
    3 頁、本院卷第79頁、第84頁至第93頁），足認被上訴人確
    實存有廢耕情事。是上訴人辯稱被上訴人就系爭土地有一部
    分繼續1 年未為耕作一節，應堪採信。
  (2)惟被上訴人就系爭土地未為耕作之原因，上訴人於93年4 月
    7 日會同被上訴人前往勘查之結論為「本案承租土地地勢確
    實低漥，另因都市計畫變更，原灌溉用農水路已遭破壞且無
    排水設施，實際從事農業耕作確有困難」，有上訴人所提當
    次會勘紀錄表在卷可稽（見原審卷第46頁）；又系爭土地自
    90年12月8 日起，已編為非灌溉之土地，亦有臺灣省雲林農
    田水利會92年12月5 日雲水管字第212937號函附卷足參（見
    原審卷第23頁）；再系爭土地之地勢約低於周圍鄰地1 公尺
    ，亦經受命法官於95年12月8 日會同兩造至現場勘驗屬實，
    並製有勘驗筆錄在卷可憑（見本院卷第78頁），復為兩造所
    不爭執，足認被上訴人主張系爭土地無水源可供灌溉，亦因
    地勢低漥難以排水一節為真實。另，系爭土地因無法灌溉及
    排水，致不適宜耕作，而不論為稻作或旱作一節，業據鑑定
    人即台南區農業改良場雲林分場助理研究員陳俊仁，及雲林
    縣政府農務課課員曾坤山，分別證稱：「一般都要有排水及
    灌溉水源才可種植水稻，如是旱地沒有排水也不適合旱作，
    旱作一般指甘藷，旱作也需要一點水源，排水不好也不適合
    種植，會腐爛。」、「沒有灌、排水設施，一般不適合種植
    ，旱作也是一樣，短期也許可種一些作物，但是長期農業經
    營是不可以。」等語可證（見本院卷第77、78頁），是系爭
    土地被上訴人之無法全部為耕作，係因欠缺灌溉及排水設施
    ，而非被上訴人本身之不為耕作，此情係不可抗力所致，應
    可認定。
  2.按耕地之租佃，依本條例之規定；本條例未規定者，依土地
    法及其他法律之規定。耕地三七五減租條例第1 條定有明文
    。又按出租人應以合於所約定使用、收益之租賃物，交付承
    租人，並應於租賃關係存續中，保持其合於約定使用、收益
    之狀態。民法第423 條亦有明定。準此，出租人提供並保持
    合於約定使用、收益狀態之租賃物供承租人使用，乃出租人
    之義務。本件租賃標的為農地，其承租目的乃供種植農作物
    之用，故此，該土地在客觀上必須具備能灌溉及排水等條件
    ，始屬合於約定使用、收益之狀態。
  3.上訴人雖以兩造於系爭租賃契約第10條丙款約定「其他必要
    之土地改良」，須經雙方同意後共同負擔費用，然因上訴人
    之經費問題未能同意改良，以及被上訴人得依耕地三七五減
    租條例第13條規定自行為特別改良為由，而謂被上訴人之不
    為耕作，具有可歸責事由等語置辯。惟查，兩造於系爭租賃
    契約第10條丙款僅約定，對於「其他必要之土地改良」，一
    經雙方同意後共同負擔費用，有該契約書在卷可稽（見原審
    卷第26頁），並未排除上訴人所負應提供並保持合於約定使
    用、收益狀態租賃物之義務，是上訴人自無從以該約定而解
    免其責任。又，系爭土地於本件租約締結之際，固已因實施
    都市計畫之故，而欠缺水源及排水設施，並為兩造所明知，
    然本件既屬耕地租賃，則如上所述，上訴人仍應提供灌溉及
    排水等設施供被上訴人使用，始屬履行其出租人之義務。故
    此，上訴人之乏經費改良系爭土地之灌、排水條件，係屬可
    歸責於上訴人之事由，與被上訴人無涉。至於耕地三七五減
    租條例第13條規定承租人之特別改良，依同條第2 項之規定
    ，係指於保持耕地原有性質及效能外，以增加勞力資本之結
    果，致增加耕地生產力或耕作便利者而言。與本件係屬欠缺
    農地基本之灌、排水效能之情形，有所不同，是被上訴人即
    使未自行改良系爭土地之灌、排水條件，仍無歸責事由可言
    。
  4.綜上所述，被上訴人對系爭土地之一部繼續1 年以上未為耕
    作，既屬不可抗力所致，復無可歸責之事由存在，則上訴人
    依耕地三七五減租條例第17條第1 項第4 款規定之終止租約
    ，於法不合，自不生終止租約之效力。原審亦為此認定，於
    法並無違誤。上訴意旨猶執前詞指摘原判決不當，求予廢棄
    ，為無理由，應予駁回。
八、本件事證已臻明確，兩造其餘攻擊防禦方法及舉證，核與判
    決結果無影響，爰不另予一一論列。
、據上論結，本件上訴為無理由，依民事訴訟法第436 條之1
    第3項 、第449 條第1 項、第78條，判決如主文。
中　　華　　民　　國　　96　　年　　2　　月　　14 　　日
                  民事第二庭    審判長　林秋火
                                法  官　許佩如
                                法  官  陳銘壎
以上正本係照原本作成。
不得上訴。
中　　華　　民　　國　　96　　年　　2 　　月　　14　　日
                                書記官  王秀如
